【裁判字號】    97,重訴,904
【裁判日期】    980506
【裁判案由】    所有權移轉登記
【裁判全文】
臺灣臺北地方法院民事判決             97年度重訴字第904號
原      告    己○○
訴訟代理人    張至剛律師
被      告    丙○○周阿呆之.
              庚○○周阿呆之.
              戊○○周阿呆之.
              丁○○周阿呆之.
              甲○○周阿呆之.
兼前列四人
訴訟代理人   乙○○周阿呆之.
上列當事人間請求所有權移轉登記事件，本院於民國98年4月22
日言詞辯論終結，判決如下：
    主  文
被告庚○○、戊○○、丁○○、丙○○、甲○○、乙○○應將坐
落臺北市○○區○○段一小段六六五地號、面積六四四平方公尺
、權利範圍一萬九千四百八十二分之一八八五土地所有權移轉登
記與原告，並將坐落其上門牌號碼為臺北市○○區○○街四巷十
二號未辦理保存登記之建物交付原告。
訴訟費用由被告連帶負擔。
原告假執行之聲請駁回。
    事實及理由
一、原告主張：
  (一)伊為購買原為被繼承人周阿呆所有，坐落於臺北市○○區○○段一小段665地號、權利範圍一九四八二分之一八八五之
    土地及其上門牌號碼為臺北市○○區○○街4巷12號未辦理
    保存登記建物（下稱系爭房地），於民國96年11月19日，由
    訴外人黃守榮代理伊與周阿呆之代理人即被告乙○○簽訂房
    地產買賣契約書（下稱系爭契約），約定買賣價金為新臺幣
    （下同）16,964,129元。依約周阿呆應於96年12月1日伊給
    付第2次付款金額6,784,000元之支票後，備齊移轉登記文件
    及書類用印將前揭土地所有權移轉登記予伊，惟因周阿呆於
    96年12月2日過世，其繼承人即被告庚○○、戊○○、丁○○、丙○○、甲○○、乙○○對遺產分配有不同意見，竟拒
    不依約辦理土地所有權移轉登記，經伊多次善意催促，均無
    效果。為免伊權益持續受損，爰依系爭契約起訴請求被告等
    將系爭土地所有權移轉登記與伊並交付系爭建物。並聲明：
    1.被告庚○○、戊○○、丁○○、丙○○、甲○○、乙○○
    應將坐落臺北市○○區○○段一小段665地號、權利範圍一
    九四八二分之一八八五之土地所有權移轉登記與原告，並將
    其上門牌號碼為臺北市○○區○○街4巷12號未辦理保存登
    記之建物交付原告。(二)前項請求移轉土地所有權登記部分，
    願供擔保請准宣告假執行。
二、被告答辯稱：
  (一)被告庚○○、戊○○、丁○○、甲○○、乙○○部分：
    被告乙○○經周阿呆授權，依契約書第4條關於第2期款履行
    條件，於96年12月1日備齊移轉登記文件及書類用印，惟原
    告代理人黃守榮並未依系爭契約第4條付款約定，給付即期
    支票或現金，僅開立並交付票載發票日均為97年2月19日、
    金額分別為6,784,000元及1,357,130元之支票2紙，故原告
    並未依約給付第2期款，伊自無移轉系爭土地所有權之義務
    ，況現伊已提供系爭土地所有權狀及被告庚○○、戊○○、
    丁○○、甲○○、乙○○等人之印鑑證明供原告辦理過戶事
    宜，對系爭契約之履行並無過失且契約仍在進行中，被告仍
    起訴請求伊辦理移轉登記並無理由。聲明：1.原告之訴及假
    執行之聲請均駁回。2.願供擔保請准宣告免為假執行。
  (二)被告丙○○部分：
  1.原告主張被告乙○○有權代理周阿呆簽署系爭契約，固提出
    授權書為據，惟該授權書上周阿呆之簽名，明顯與周阿呆本
    人於95年6月24日簽立租約時之簽名不同，又授權書之日期
    96 年11月18日距周阿呆過世僅半個月，當時周阿呆因重病
    住院，其身體及意識狀態，無簽署授權書之可能。又若授權
    書於96年11月18日即已簽署，何以96年11月19日簽約時並未
    提出，反而於系爭契約加註授權書須待第2次付款前補附，
    顯見該授權書應係事後偽造，故授權書既係偽造，被告乙○○代理周阿呆出售系爭房地即屬無權代理，依民法第170 條
    第1項規定，系爭買賣契約未經周阿呆或全體繼承人承認前
    ，不生效力，故原告上開主張顯無理由。
  2.縱認授權書為真，惟原告及自稱為周阿呆代理人之被告乙○○就系爭房地之買賣價金數額究為16,964,129元，或尚包括
    整合土地酬謝金3,392,825元，在認知存有差異，雙方之意
    思表示並未合致，不符民法第153條第1項之規定，則系爭契
    約顯然並未成立，是原告主張依系爭契約請求被告等履行給
    付義務，顯屬無據。
  3.聲明：(1)原告之訴及假執行之聲請均駁回。(2)願供擔保請准
    宣告免為假執行。
三、查被告乙○○於96年11月19日，以被繼承人周阿呆代理人之
    名義，就原周阿呆所有之系爭房地，與原告之代理人黃守榮
    簽訂房地產買賣契約書，約定買賣價金為16,964,129元，且
    周阿呆應於原告支付第2次款6,784,000元同時，備齊移轉登
    記文件及書類用印將前揭土地所有權移轉登記與原告，黃守
    榮並簽立承諾書，同意另補貼3,392,825元作為周阿呆協助
    整合土地之酬謝金。原告嗣於96年12月1日交付發票日均為
    97年2月19日之支票2紙共6,784, 000元與乙○○，以給付第
    2次價金，而周阿呆亦於翌（2）日過世，其繼承人為被告庚○○、戊○○、丁○○、丙○○、甲○○、乙○○等6人，
    業於97年12月23日就系爭土地辦理繼承登記。另被告丙○○
    以被告乙○○偽造周阿呆之授權書涉犯偽造文書罪嫌為由提
    出告訴，經臺灣臺北地方法院檢察署檢察官先後以97年度偵
    字第14339號、97年偵續字第668號為不起訴處分等情，有不
    動產買賣契約書、支票、交款備忘錄、系爭土地登記謄本暨
    所有權狀、承諾書、戶籍謄本及不起訴處分書等在卷可稽，
    堪信為真實。
四、原告主張其與周阿呆就系爭土地訂有買賣契約，被告等均為
    周阿呆之繼承人，依約需將系爭土所有權移轉登記與原告並
    交付系爭建物等情，為被告否認，並以前揭情詞置辯，是本
    件爭點在於：人周阿呆有無授權被告乙○○與原告訂立系爭
    契約？原告是否已依約繳付第二次款6,784,000元？被告乙○○抗辯雙方就買賣價金之意思表示未合致，有無理由？茲
    分述如下：
  (一)被告丙○○雖辯稱系爭授權書上周阿呆之簽名，與周阿呆本
    人先前於95年間之簽名不同，並指稱契約書上載明授權書第
    2次款前補附，顯見該授權書應係事後偽造，故被告乙○○
    無權代理周阿呆出售系爭房地，系爭買賣契約未經周阿呆或
    全體繼承人承認前，不生效力云云。惟查：
  1.被告乙○○之姪女周青慧於上開偵查案件中結證稱：伊有空
    即會前往醫院探視周阿呆，有時會遇見被告，伊有聽聞周阿
    呆提及出賣系爭房地之事，原本周阿呆係委託伊三表舅代為
    出賣系爭房地，後來係買方要求直系親屬出面，因此周阿呆
    決定委託被告（即乙○○），伊有看見被告帶委託書前來交
    予周阿呆簽名，伊親眼看見周阿呆簽署授權書，當日僅有伊
    、周阿呆及被告在場等語，堪認原告主張周阿呆確有親自簽
    署系爭授權書，授權乙○○簽立系爭契約乙情為真實。再佐
    以仲介系爭房地買賣之陳傳來亦於偵查中結證稱：系爭房地
    係共有持分，伊在93年間即取得部分共有人（包括周阿呆）
    之委託授權書，由伊負責協助尋找買主，在95年9月間伊帶
    黃守榮至周阿呆住處談系爭土地買賣事宜，周阿呆當時表示
    因年紀已大，要伊及黃守榮去找被告乙○○談，後來伊與黃
    守榮即找被告接洽，另伊在93年即取得委託仲介系爭土地買
    賣，黃守榮非第1個買主，之前其他買主，周阿呆亦係授權
    被告處理，而周阿呆在臺中住院期間，系爭土地買賣亦係與
    乙○○接洽處理，故伊認為周阿呆有口頭授權與乙○○等語
    ；另參以證人曾國義亦於偵查中證稱周阿呆曾親口表示有授
    權予被告處理系爭房地之情，益證乙○○確有經周阿呆授權
    處理系爭房地買賣事宜，並有簽署系爭授權書，授權乙○○
    代其簽訂系爭契約書無訛。
  2.又被告丙○○質系爭授書之日期記在簽約前，何以黃守榮及
    代書李文堯要求簽約後補附乙節，亦據原告之代理人黃守榮
    於偵查中結證稱：伊自95年開始即在系爭房地附近找尋土地
    購買，因該處土地均係共有，周阿呆即為共有人之一，在95
    年9月間，伊透過陳傳來介紹與周阿呆見面談論系爭土地買
    賣事宜，當時周阿呆親口告訴伊及陳傳來，關於系爭土地買
    賣事宜，直接去找乙○○談，因此，伊與陳傳來即向乙○○
    接洽；另在96年初時，周阿呆曾由曾國義之妹妹陪同到伊辦
    公室3次，均是談論價格之事，95年10月間曾就一部分土地
    簽約，每坪價格85萬元，但周阿呆希望拉高到95至100萬元
    間，故暫停一段時間，第3次周阿呆至伊辦公室時，伊同意
    考慮每坪105萬元之價格；直到96年11月簽約前2天，伊到乙○○臺北住處，曾國義告知周阿呆年紀大了，希望儘快確定
    此事，並再提高一些價格，因當時景氣不錯，故當天即談妥
    確定每坪108萬元；簽約時係伊與代書李文堯要求代理簽約
    之人需為周阿呆之直系親屬，且需有書面授權，又因為一開
    始周阿呆即對伊口頭授權由乙○○處理系爭土地買賣事宜，
    故伊相信乙○○係周阿呆之代理人，但為杜爭議，始在買賣
    契約內註明「本約賣方授權乙○○代為處理買賣事宜，其授
    權書於第二次款前補附」等字樣，而被告乙○○在簽約後數
    天，即攜帶周阿呆之授權書到伊公司，伊當場簽發第二期款
    支票與乙○○等語。足認被告乙○○事先已獲得周阿呆之口
    頭授權處理系爭房地買賣事宜，系爭授書係黃守榮及代書李
    文堯要求簽約後補附，核與原告所述相符，是被告丙○○上
    開所辯尚無可採。
  3.另被告丙○○爭執周阿呆於96年11月18日之身體即意識狀態
    已無法簽名，且授權書之簽名字跡與先前護照上簽名不相同
    乙節，經查，周阿呆係於96年11月12日入住臺中仁愛醫院，
    迄同年月29日，期間昏迷指數14分，屬意識清醒狀態，有一
    般通常之理解能力，此有卷附臺中仁愛醫院98年1月22日仁
    總字第098010055號覆函可稽，復參諸被告乙○○陳稱系爭
    授權書係在96年11月19日簽約後，當天即持系爭授權書至臺
    中仁愛醫院，交由周阿呆親自簽名等情，足證周阿呆當時意
    識狀態清醒，具一般通常之理解能力以觀，應得理解系爭房
    地買賣授權事宜。又周阿呆簽立授權書之時間距其逝世僅半
    月餘，且其係因膽管癌、肺炎、上消化道出血、泌尿道感染
    住院，身體狀況當非一般時期可比，此自授權書及遺囑上簽
    名筆順多為顫抖即可證明，然大致筆順與護照上簽名仍屬相
    似，故被告丙○○此部分關於筆跡之抗辯亦無可採。從而，
    周阿呆既於住院前即授權被告乙○○處理系爭房地買賣之意
    思，復於住院意識尚清醒時為書面授權行為，應認被告乙○○確係有權代理周阿呆出售系爭房地，被告丙○○抗辯系爭
    契約有無權代理之情形，洵無可採。
  (二)另被告乙○○、庚○○、戊○○、丁○○及甲○○雖辯稱，
    原告於96年12月1日交付之2紙支票，其票載發票日均為97年
    2 月19日，未依約給付即期支票或現金云云，然參諸系爭買
    賣契約書第4條關於付款約定之內容：「賣方應於簽約日起3
    個月內備齊移轉登記予買方之文件及書類用印同時由買方支
    付第二次款」，及系爭契約之簽約日為96年11月19等情，可
    知原告依約於締約起3個月內即97年2月19日前交付第2期價
    金即可，則其在付款日97年2月19日前，提早將票載發票日
    為97年2月19日之支票交與被告乙○○，自與系爭買賣契約
    約定之「以各該付款日之即期支票或現金」條件，尚無不合
    ，且迄今已逾系爭2紙支票之載發票日多時，被告早可將系
    爭2紙支票提示兌現，是被告乙○○主張原告未履行請求移
    轉登記之對待給付即交付第2期價金云云，自非可採。
  (三)至被告丙○○抗辯：原告與周阿呆之代理人乙○○就系爭房
    地之買賣價金數額究為系爭合約書所載之16,964,129元，或
    尚包括乙○○提出之承諾書上約定之整合土地酬謝金3,392,
    825元，雙方在認知存有差異，意思表示並未合致，則系爭
    契約顯然並未成立云云。然查，本件原告係主張其已履行系
    爭買賣契約書第4條付款約定，亦即已交付該契約書約定之
    第2期價金，請求被告履行辦理移轉登記之對待給付，故其
    所述之價金自是以該買賣契約書本身所載之金額為據，嗣經
    被告乙○○提及雙方締約時另有簽署承諾書、約定整合土地
    酬謝金時，原告對被告乙○○主張，原告需給付周阿呆之款
    項，除系爭買賣契約書第3條約定之16,964,129元外，尚包
    括整合土地酬謝金3,392,825元乙節，並無爭執（見本院97
    年11月3日準備程序筆錄、原告98年4月22日言詞辯論意旨狀
    ），堪認本件締約雙方對原告需給付被告之款項多寡並無齟
    齬，是被告丙○○抗辯雙方就價金額度未有意思表示合致，
    契約並未成立云云，尚有誤會。
四、綜上所述，原告主張其與周阿呆就系爭房地訂有賣買契約，
    其得依買賣之法律關係，請求被告將系爭土地所有權移轉登
    記與原告並交付系爭建物，為有理由，應予准許。至原告雖
    陳明願供擔保請准就移轉土地所有權登記部分宣告假執行，
    然依強制執行法第130條第1項規定，就命債務人為一定之意
    思表示之執行名義，視為自判決確定或執行名義成立時，已
    為其意思表示，使之與債務人現實上已為意思表示具有相同
    之效果，以實現債權人之請求；此係因該項債務，僅在使債
    權人取得債務人之意思表示之法律效果，即可達執行之目的
    ，故債權人不得聲請強制執行。而宣告假執行之前提，須該
    判決內容得為強制執行者，故命被告為意思表示之判決如許
    宣告假執行，將使債務人即被告意思表示之效力提前發生，
    除與強制執行法該條規定不合外，亦因此類判決內容不適於
    強制執行，自亦不適於宣告假執行。本件原告請求被告辦理
    系爭土地之所有權移轉登記，係命被告為意思表示之訴，依
    前開說明，原告假執行之聲請不應准許。
五、本件事證已明確，兩造其餘之攻擊防禦方法與本件勝負無涉
    ，無庸逐一審酌，併此敘明。
六、訴訟費用負擔之依據：民事訴訟法第85條第2項。
中    華    民    國    98    年    5     月     6    日
                  民事第五庭    審判長法  官  薛中興
                                      法  官  吳佳薇
                                      法  官  莊書雯
以上正本係照原本作成
如對本判決上訴，須於判決送達後20日內向本院提出上訴狀
中    華    民    國    98    年    5    月    6    日
                                      書記官  謝梅琴


司法院資訊處製作；財團法人民間司法改革基金會備份。
